【裁判字號】    97,保險,48
【裁判日期】    980415
【裁判案由】    給付保險金
【裁判全文】
臺灣臺中地方法院民事判決              97年度保險字第48號
原      告  甲○○
                        號
訴訟代理人  廖健智律師
複代理人    林堡欽律師
            丙○○
被      告  三商美邦人壽保險股份有限公司
法定代理人  乙○○
訴訟代理人  王士銘律師
複代理人    何崇民律師
上列當事人間請求給付保險金事件，本院於民國98年3月23日言
詞辯論終結，判決如下：
    主  文
原告之訴及假執行之聲請均駁回。
訴訟費用由原告負擔。
    事實及理由
甲、程序方面：
    按訴狀送達後，原告不得將原訴變更或追加他訴，但擴張或
    減縮應受判決事項之聲明，不在此限。民事訴訟法第255條
    第1項第3款定有明文。本件原告起訴時原請求被告應給付原
    告新台幣（下同）300萬元，及自民國96年5月1日起至清償
    日止，按年息10%計算之利息，嗣於訴訟進行中就利息部分
    更正自96年5月30日起至清償日止，按年息10%計算之利息，
    屬減縮應受判決事項之聲明，核與首揭規定相符，應予准許
    ，合先敘明。
乙、實體方面：
一、原告起訴主張：
  (一)原告於89年11月13日以其配偶王鐃為被保險人，原告為受
    益人，與被告簽訂保險契約（保單號碼：000000000000），
    保險契約內容包括「祥安終身壽險」、「重大疾病健康保險
    附約」、「個人傷害保險附約」、「新防癌終身健康保險附
    約」、「新住院醫療保險附約」、「日額型住院醫療終身健
    康保險附約」、「手術醫療終身健康保險附約」、「重大疾
    病及二、三級殘廢豁免保險費附約」，其中附加個人傷害險
    之身故保險金為300萬元。被保險人王鐃於96年4月14日與
    訴外人郭銀和等人搭車前往寺廟進香，適站在廣場進香之際
    ，因失足跌地而不醒人事約1-2分鐘，經119救護車緊急送往
    財團法人彰化基督教醫院二林分院，並於同日中午12時53分
    至急診診療，該院出具之診斷書上記載：「1.頭部外傷併頭
    皮血腫；擦傷。2.暈厥」等症狀，，而於該院出具之轉診單
    上更記載：「發燒，臉、頭皮及頸之挫傷（眼除外），暈厥
    及虛脫，低血鉀症」等症狀，惟因原告及王鐃之住家及工
    作均在台中縣大甲鎮，為就近照顧，於同日由救護車載送轉
    院至李綜合醫院大甲分院繼續治療，詎轉院僅就醫3天，於
    96年4月16日被保險人王鐃即因「疑」突發性心肌梗塞之
    死因而身故。被保險人王鐃從無心肌梗塞之宿疾及心臟病
    史，其死亡自係因於進香時失足跌地之外來突發意外事故，
    造成頭部外傷合併後枕部血腫死亡，屬意外傷害事故，依上
    開保險「個人傷害保險附約」第5、6條約定，被保險人於保
    險附約有效期間內，遭受非由疾病引起之外來突發事故（即
    意外傷害事故），致其身體蒙受傷害而致殘廢或死亡時，自
    意外傷害事故發生之日起180日以內死亡者，被告應給付保
    險受益人身故保險金300萬元。惟被告就被保險人王鐃死
    亡認不符意外傷害事故，僅給付祥安終身壽險保險金50萬元
    ，拒絕理賠個人傷害保險意外身故保險金300萬元，爰依保
    險契約及保險法第34條之規定提起本件訴訟。
  (二)對被告抗辯之陳述：
    1.被保險人王鐃從無任何心臟病史，而王鐃於96年4月
      14日中午因進香失足跌倒引起腦震盪及後枕部血腫，在相
      隔不到2日內，旋即於96年4月16日凌晨5時40分突然意識
      不清、臉色蒼白，雙唇發紺，緊接心跳停止並死亡，經大
      甲李綜合醫院研判為突發性之心肌梗塞所引起，惟醫院方
      面並未提及其死亡係因罹犯疾病或器官老化衰竭等身體內
      在因素所致，其死亡時間與失足跌倒之日，時間上極為密
      切緊接，又經研判屬於「突發性」之心肌梗塞，參酌經驗
      法則，應推論被保險人王鐃死亡事故之發生為外來性、
      偶然性而不可預見，自屬系爭保險契約所稱意外傷害事故
      。如被告抗辯非屬意外，自應就其抗辯之事實負證明之責
      。
    2.被保險人王鐃進香失足跌倒雖不至於立即引起死亡，惟
      主要起因係其進香失足跌倒之緣故，而造成受有「頭部外
      傷合併後枕部血腫及腦震盪」之意外傷害，因須住院治療
      而致其於住院後須蒙受巨大傷害、痛苦及壓力，始於96年
      4月16日凌晨5時40分突然意識不清、臉色蒼白，雙唇發紺
      ，緊接心跳停止並死亡，其進香失足跌倒事故與其後續死
      亡間有相當因果關係。又被告既表示至今尚無法確定被保
      險人王鐃之死因，自難認被保險人王鐃峰之死亡源於身
      體內在疾病所引起，如被告認進行解剖方可確定死因，則
      該不解剖之不利益應由被告承擔。
  (三)聲明：(1)被告應給付原告300萬元，及自96年5月30日起至清
    償日止，按年息10%計算之利息；(2)願供擔保請准宣告假執
    行。
二、被告則以：
  (一)一般病歷所載罹病肇因主訴，係病患經醫師詢問後，由病患
    主動告知，否則醫師無從知悉。本件被保險人王鐃於96年
    4月14日就診時主訴係因「…進香站在廣場時不慎暈倒．…
    」，有財團法人彰化基督教醫院二林分院急診護理記錄可按
    ，與依李綜合醫院大甲分院之護理病歷、護理記錄及出院病
    歷摘要所載，被保險人王鐃於96年4月14日轉診至該院時
    ，入院當時意識清楚，就診時主訴其因「由家人陪同步行入
    療室」、「到彰化拜拜，忽然頭暈跌倒，至彰基（指二林分
    院就診，因就近照顧，故轉入本院」相符，原告辯稱王鐃
    係「失足跌地而不醒人事」，乃於遭被告拒絕理賠後，臨訟
    所辯。
  (二)又李綜合醫院大甲分院對被保險人王鐃於入院後曾做大腦
    電腦斷層掃瞄，得知被保險人王鐃並無顱內出血（intrac
    erebra l hemorrhage,ICH）症狀【During Brain CT scap
    showed without ICH】，顯見王鐃雖受有外傷，但不足以
    導致其死亡。另死亡證明書已明確記載死亡種類為「病死或
    自然死」，是本件保險事故自非屬被告承保範圍之保險事故
    。
  (三)依系爭保險契約條款第5條及保險法第131條規定，本件保險
    事故限於意外傷害事故所致，而所謂意外傷害事故係指「非
    疾病所引起之外來突發事故」，即保險人於被保險人所受死
    亡原因之外界原因係出於外來、突發之意外，且該意外傷害
    事故為直接且獨立原因所致時，保險人始負給付保險金之責
    ，是原告對於被保險人王鐃係遭意外傷害事故，且該意外
    傷害事故與其死亡間有因果關係應負舉證之責。又依病歷資
    料可知，被保險人王鐃於事發時經彰基二林分院腦部電腦
    斷層檢查並無顱內出血之症狀，轉送至大甲李綜合醫院時，
    其意識清楚且行動自如；況跌倒不足已誘發「急（突發）性
    心肌梗塞」症狀，則王鐃死亡原因與原告主訴之意外傷害
    事故顯然欠缺因果關係，原告既無法舉證被保險人王鐃因
    意外傷害事故致死，自難認定系爭保險事故之發生。
  (四)又心肌梗塞為疾病一種，不能將「急性心肌梗塞」認定為意
    外傷害，而有些疾病往往發作前並無任何症狀或病史，且第
    一次發作即會致命，況王鐃有慢性肝臟、高血壓等慢性病
    史，該病史更容易誘發心肌梗塞，跌倒亦不足以誘發「急性
    心肌梗塞」或導致「死亡」。又因被保險人王鐃之家屬拒
    絕解剖，致無法確定王鐃之確實死因，其不利益應由王鐃
    之家屬承擔。被保險人王鐃之死因為身體內在因素所引
    起，而非因跌倒外來因素所致，原告之請求為無理由。
  (五)聲明：(1)原告之訴及其假執行之聲請均駁回；(2)如受不利之
    判決，願供擔保請准宣告免為假執行。
三、本件兩造不爭執事項：
  (一)原告於89年11月13日以其配偶王鐃為被保險人，原告為受
    益人，與被告簽訂保險契約（保單號碼：000000000000），
    保險契約內容包括「祥安終身壽險」、「重大疾病健康保險
    附約」、「個人傷害保險附約」、「新防癌終身健康保險附
    約」、「新住院醫療保險附約」、「日額型住院醫療終身健
    康保險附約」、「手術醫療終身健康保險附約」、「重大疾
    病及二、三級殘廢豁免保險費附約」，其中附加個人傷害險
    之身故保險金為300萬元。
  (二)被保險人王鐃於96年4月14日進香時有跌倒之事實。
  (三)被保險人王鐃於96年4月16日死亡。
  (四)本件若屬意外事故，原告就該附加個人傷害險之身故保險金
    得請求300萬元。
  (五)原告係於96年5月14日向被告提出申請保險理賠，若本件得
    請求保險金之給付，對利息自96年5月30日起算不爭執。
  (六)原告已領取主險祥安終身壽險保險金50萬元。
四、法院之判斷：
    本件原告主張被保險人王鐃之死亡係因進香時失足跌地之
    外來突發意外事故，引發突發性心肌梗塞，該失足跌倒事故
    與其死亡間有相當因果關係，而請求被告依保險契約給付意
    外身故保險金等情，為被告所否認，並抗辯稱：被保險人王
    鐃係因心肌梗塞導致死亡，非屬意外事故，且原告應就本
    件屬意外事故負舉證責任等語。是本件應審究者厥為：(一)被
    保險人王鐃是否因遭受意外傷害事故而導致死亡？(二)原告
    向被告請求意外身故保險金300萬元是否有理由？經查：
  (一)按「傷害保險人於被保險人遭受意外傷害及其所致殘廢或死
    亡時，負給付保險金額之責。前項意外傷害，指非由疾病引
    起之外來突發事故所致者」，保險法第131條定有明文。次
    按意外傷害保險乃相對於健康保險，健康保險係承保疾病所
    致之損失；意外傷害保險則在承保意外傷害所致之損失。人
    之傷害或死亡之原因，其一來自內在原因，另一則為外在事
    故（意外事故）。內在原因所致之傷害或死亡，係指被保險
    人因罹犯疾病、細菌感染、器官老化衰竭等身體內部因素所
    致之傷害或死亡；至外來事故（意外事故），則係指內在原
    因以外之一切事故而言，其事故之發生須具有外來性、偶然
    性及不可預見性（最高法院92年台上第2710號判決意旨參照
    ）。而意外傷害或死亡之定義，學說有原因說及結果說之區
    別，如採結果說，不問原因是否出於意外，若於結果出於意
    外者，即屬意外傷害或意外事故，但採原因說時，必須導致
    傷害或死亡之外界原因係出於意外者，方屬意外事故，若結
    果出於意外，而原因非出於意外者仍非意外傷害或死亡。本
    件系爭個人傷害保險附約第5條第2項就「意外傷害事故」之
    定義為「非由疾病引起之外來突發事故」，解釋上係採原因
    說，而非結果說，前開約定所稱「外來突發事故」，須一為
    「外來的」，即限定引起事故之原因出於自身以外之事故；
    二為「突發的」，即外在環境急速的變化，致不可預期或出
    於預料之外，於滿足此二條件，始能謂係外來而突發之事故
    。又本件原告主張被告應給付死亡保險金，依上開約定及舉
    證責任分配之原則，自應由原告就權利發生之事實即被保險
    人王鐃遭外來、突發之意外事故，並就此意外事故與其死
    亡之因果關係負舉證責任。
  (二)本件被保險人王鐃於96年4月14日12時53分至財團法人彰
    化基督教醫院二林分院急診接受診療，經診斷為頭部外傷併
    頭皮血腫、擦傷、暈厥，並經該院以發燒、臉、頭皮及頸之
    挫傷（眼除外）、暈厥及虛脫、低血鉀症轉診至李綜合醫院
    大甲分院急診入院，至96年4月16日上午8時30分死亡，直接
    死亡原因為疑突發性心肌梗塞，先行原因為頭部外傷合併後
    枕部血腫疑腦震盪死亡，分別有財團法人彰化基督教醫院二
    林分院診斷書（非訴訟用）及轉診單、李綜合醫院大甲分院
    區域教學醫院診斷證明書（乙種）乙診字第023890號、死亡
    證字第4191號死亡證明書可按，堪信王鐃自96年4月14日
    就診經過及其於96年4月16日死亡之事實。又本院向李綜合
    醫院大甲分院函查覆稱：病患王鐃於96年4月14日因眩暈
    致跌倒引起腦震盪及後枕部血腫於彰化基督教醫院二林分院
    轉入，病患轉入時意識清楚，全身無明顯外傷，只有後枕部
    血腫，於二林分院之押血檢驗報告K：2.2mmol/L，有低血鉀
    症，腦部電腦斷層無顱內出血之狀況，其餘檢查無特別異常
    ，之後住院觀察治療。在住院當天，病患（即王鐃）意識
    清楚且行動自如，於4月16日凌晨5時40分突然意識不清臉色
    蒼但，雙唇發紺，心跳停止，予以急救，仍回天乏術，歸納
    可能死亡原因為疑似突發性心肌梗塞所引起死亡，有該醫院
    97年12月9日李醫事字第0970000368號函附卷可稽；而證人
    即被保險人王鐃之主治醫師劉邦丞於本院審理中證稱：「
    （本件死者王鐃峰之死亡原因？）病人當初係跌倒到院就診
    ，其在96年4月14日先在彰化之彰化基督教醫院二林分院就
    診，再轉至本院治療，原因是眩暈、意識喪失跌倒，後枕部
    有明顯血腫，二林分院懷疑有腦震盪可能，需觀察及治療，
    病人希望就近治療，所以二林分院開轉診單到本院觀察、治
    療。病人到院之後，其神智清醒，可以走路進入醫院。因其
    在二林分院已經做過腦部斷層掃瞄，所以我們直接收入院治
    療及觀察。從收入本院至第2天整天及第3天的清晨3時10 分
    以前，病患王鐃峰之情況都是穩定的，但大約在第3天清晨5
    時40分滿病患突然神智喪失、嘴角發紺、呼吸停止，醫院就
    立刻予以急救，並轉至加護病房繼續急救，但病人還是死亡
    。本件病人當初頭部外傷，不會在3小時內引起突發性死亡
    ，因跌倒不會直接立即引起心肌梗塞，故無法以跌倒歸納為
    死亡之主因」等語（見本院98年2月9日言詞辯論筆錄），顯
    見被保險人王鐃係因暈昡而自行跌倒，已不屬意外事件，
    且依上開證人證詞，無法以跌倒歸納為被保險人王鐃死亡
    之主因。又證人劉邦丞雖另證述：「（在函文及死亡證明書
    內所示病人王鐃峰，是因為疑似突發性心肌梗塞所引發死亡
    ，是否能夠確定是心肌梗塞而死亡？）無法確定是心肌梗塞
    ，當時會記載疑似突發性心肌梗塞是以過去住院病人突發性
    意料外的死亡，最可能發生的情況，才會作如此的判斷」等
    語，惟其亦證稱：「（為何無法確定是心肌梗塞？）因當時
    沒有作解剖」、「（依函文內容表示，本件死者王鐃峰因疑
    似突發性心肌梗塞引起死亡，該心肌梗塞與其在96年4月14
    日跌倒有無直接關聯？）醫學上若病人在蒙受巨大傷害、痛
    苦及壓力時，有可能引發心肌梗塞，而本件病患王鐃本身
    過去有過慢性肝病、腎結石、消化性潰瘍、高血壓之住院病
    史，而有前述之慢性疾病，更容易引發心肌梗塞。而事發後
    ，死者王鐃在醫院住院，也較容易有壓力，更容易引起心
    肌梗塞。至於王鐃之心肌梗塞，是否與跌倒有關，須參酌
    上開因素」、「如病人沒有心臟病病史，也有可能誘發心肌
    梗塞」等語，是原告主張被保險人王鐃無心臟病史，不會
    誘發心肌梗塞，及王鐃係因跌倒腦震盪之意外致死云云，
    顯屬無據。
  (三)綜上所述，原告既未能舉證證明被保險人王鐃死亡係因意
    外傷害事故所致，及其跌倒與死亡間有相當因果關係，則原
    告依保險契約及保險法第34條之規定，請求被告給付300 萬
    元，及自96年年5月30日起至清償日止，按年息10%計算之利
    息，為無理由，應予駁回。原告之訴既經駁回，其所為假執
    行之聲請亦失所附麗，應併予駁回。
五、本件事證已臻明確，兩造其餘之攻擊防禦方法，與判決基礎
    之事實及結果並無影響，爰不予審酌，併此敘明。
六、訴訟費用負擔之依據：民事訴訟法第78條。
中    華    民    國    98    年    4     月    15    日
                  民事第一庭    法  官  卓進仕
以上正本係照原本作成。
如對本判決上訴，須於判決送達後20日內向本院提出上訴狀（須
附繕本）。
中    華    民    國    98    年    4     月    15    日
                                書記官  賴榮順


司法院資訊處製作；財團法人民間司法改革基金會備份。
